臺灣高等法院刑事判決　　　　　　　　 94年度上易字第514號
　　上　訴　人　臺灣板橋地方法院檢察署檢察官
　　上　訴　人
　　即　被　告　甲○○
　　被　　　告　乙○○
　　上二人共同
　　選任辯護人　余淑杏律師
　　　　　　　　王麗萍律師
　　　　　　　　方雍仁律師
上列上訴人等因被告背信案件，不服臺灣台北地方法院93年度易
字第1007號，中華民國94年1月31日第一審判決（起訴案號：臺
灣台北地方法院檢察署92年度偵續字第203號、93年度偵字第474
1號），提起上訴，本院判決如下：
    主  文
原判決關於甲○○部分撤銷。
甲○○無罪。
其餘上訴駁回。
    理  由
一、公訴意旨略以：甲○○自民國89年10月間起至90年3月間止
    ，任職於址設臺北縣深坑鄉○○路○段250號4樓之瓏葳電子
    股份有限公司（下簡稱瓏葳公司），離職時之職位係副總經
    理，除瓏葳公司對外投資案由總經理負責外，其餘瓏葳公司
    之事務皆委由甲○○負責處理，甲○○另以RECENTRADE
    CORP.名義在上海商業儲蓄銀行海外業務分行設立帳戶；乙
    ○○自88年7月間起至90年7月20日止任職瓏葳公司，擔任業
    務副理一職，係甲○○之業務秘書，負責瓏葳公司外銷業務
    推展及文書處理業務，高雯娥（嗣到案後另行審理）自88年
    7月5日起至90年8月3日止擔任瓏葳公司能源影音部門高級專
    員及負責國外業務，均係受瓏葳公司委任處理事務之人，詎
    甲○○竟分別與乙○○、高雯娥共同意圖損害瓏葳公司之利
    益及為裕砷國際有限公司[設臺北市中山區○○○路六號九
    樓，其前身係廣勝國際有限公司，負責人吳文涵（甲○○之
    妻，另為不起訴處分）以下簡稱裕砷公司]之不法利益，並
    基於概括之犯意，由甲○○、乙○○利用職務上知悉瓏葳公
    司客戶資料，以下列方式截取瓏葳公司客戶訂單：(一)乙○○
    如於89年11月16日以電子郵件向瓏葳公司客戶RODMAN公司謊
    稱：瓏葳公司產品改由USANCE INVOVATIVE PRODUCTS LTD（
    即裕砷公司）生產，並由裕砷公司出貨等語，嗣RODMAN公司
    向瓏葳公司採購之P.O.0000000-0、P.O.0000000-0兩訂單，
    乙○○則將之隱匿，未將訂單交由瓏葳公司生產出貨，反而
    要求RODMAN公司改向裕砷公司下訂單。(二)乙○○復於同年月
    24日假瓏葳公司名義，傳真向瓏葳公司客戶IMPORTE PAR
    OUTIROR（下簡稱OUTIROR公司）訛稱：「瓏葳公司已提昇至
    生產網路產品，關於POWER ACCESSORIES、CONSUME　RPRODU
    CTS、TELECOM　EQUIPMENTS等產品生產線已轉交由USANCE
    INVOVATIVE PRODUCTS LTD（即裕砷公司）生產... 」等不
    實之內容，謊騙OUTIROR公司轉向裕砷公司下訂單，並對瓏
    葳公司隱瞞其事，對瓏葳公司隱瞞其事，使裕砷公司獲取
    OUTIROR公司成為其客戶，並取得該公司10000個品號LW117
    產品訂單之利益，致生損害於瓏葳公司共計美金86000 元之
    交易訂單之利益。嗣甲○○復承前概括犯意，夥同高雯娥，
    利用高雯娥職務之便，明知WHISTLER公司為瓏葳公司之客戶
    ，瓏葳公司出貨予該公司，依以往交易條件，WHISTLER公司
    均係以開立L/C即信用狀方式付款，詎高雯娥分別於90年3月
    14日、同年月20日將瓏葳公司之資料以電子郵件傳送與裕砷
    公司，並將其所經手與WHISTLER公司之第000000000 號、第
    000000000號、第000000000號3筆訂單隱匿。嗣瓏葳公司未
    取得WHISTLER公司開立之信用狀，而收到華僑銀行支票，瓏
    葳公司出口貨物予WHISTLER公司訂單號碼000000000 號交易
    繳款結帳單由高雯娥於90年7月間製作，依高雯娥與廖玉珍
    （另為不起訴處分）於90年6月共同製作該筆交易出貨說明
    書，記載該批訂單號碼第000000000號，出貨予WHIST LER公
    司，正麥欄即MARK「WHISTLER P/O　NO.00000000　MODEL
    NO.PP0350 C/NO.1-84 MADEINCHINA」而製作託運指示文件
    （SHIPPER, SHINSTRUCTIONS）及空運提單（AIR WAY BILL
    ，所載MARKS:WHISTLER P/O NO.00000000 MODEL NO.PP0350
    C/NO.1- 84 MADEINCHINA）並由瓏葳公司出口予WHISTLER公
    司後，由所得貨款係以華僑銀行之支票支付，另訂單號碼
    000000000號與000000000號之交易及付款方式亦同前述情形
    。嗣經瓏葳公司清查資料，發現前述託運指示文件所載之託
    運人資料均被刻意塗抹除去，再向欣洋通運有限公司索取空
    運提單資料，始得知該批貨物係以裕砷公司名義出口，WHIS
    TLER公司向瓏葳公司訂貨後，由高雯娥將該訂單截取，而貨
    品實際上仍由瓏葳公司出貨，WHISTLER公司取得空運提單所
    載貨主、託運人均為裕砷公司，貨款由裕砷公司收取後，再
    另以華僑銀行之支票付款予瓏葳公司，藉此賺取差價並將WH
    ISTLER公司轉換為裕砷公司之客戶等情，始查悉甲○○、乙
    ○○、高雯娥前開以裕砷公司名義出貨予瓏葳公司客戶AWHI
    STLER公司等，致瓏葳公司喪失多次訂約機會，而共同為違
    背其任務之行為，足以生損害於瓏葳公司之利益。因認被告
    甲○○、乙○○涉犯刑法第342條第1項之背信罪嫌。
二、按犯罪事實應依證據認定之，無證據不得認定犯罪事實，又
    不能證明被告犯罪，應諭知被告無罪之判決，刑事訴訟法第
    154 條第2 項、第301 條第1 項分別定有明文。另按告訴人
    之告訴，係以使被告受刑事訴追為目的，是其陳述是否與事
    實相符，仍應調查其他證據以資審認。且刑事訴訟法第161
    條已於91年2月8日修正公布，其第1項規定：檢察官就被告
    犯罪事實，應負舉證責任，並指出證明之方法。因此，檢察
    官對於起訴之犯罪事實，應負提出證據及說服之實質舉證責
    任。倘其所提出之證據，不足為被告有罪之積極證明，或其
    指出證明之方法，無從說服法院以形成被告有罪之心證，基
    於無罪推定之原則，自應為被告無罪判決之諭知。最高法院
    52年度臺上字第1300號判例、92年度臺上字第128號判例可
    資參照。
三、公訴人認被告等涉犯背信罪，係以被告甲○○、乙○○、同
    案被告高雯娥之供述，告訴人瓏葳公司之指訴、新進人員規
    約書、員工服務契約、著作權歸屬契約書、離職申請書、離
    職證明書、離職員工清冊、證人杜金珠、劉慶祥、劉宏川之
    證述、乙○○致OUTIROR公司傳真文件、2001/11/19電子郵
    件、2000/12/28電子郵件、2000/11/16電子郵件、裕砷公司
    廠商基本資料及公司登記影卷、2000/11/30、2000/11/29電
    子郵件、2000/11/30電子郵件、UTIROR公司詢價訂貨文件、
    瓏葳公司與UTIROR公司交易相關資料、空運提單兩件、出貨
    說明書二件（WHISTLER公司）、託運指示文件兩件（WHISTL
    ER公司）、華僑銀行支票兩紙、2001/7/19電子郵件等為主
    要論據。
四、訊據被告甲○○、乙○○均堅決否認涉有背信犯行，甲○○
    辯稱：本案係因誤解，沒有影響到瓏葳公司的權益；被告乙
    ○○辯稱：當時甲○○是我的上司，他交辦的事情，我照辦
    等語。經查：
　　(一)被告甲○○自民國89年10月間起至90年3月14日止，係擔
  　　任瓏葳公司之副總經理，除對外投資案由總經理劉宏川負
    　責外，其餘瓏葳公司之事務皆委由甲○○負責處理，乙○
      ○自88年7月間起至90年7月20日止任職瓏葳公司，擔任業
      務副理一職，係甲○○之業務秘書，負責瓏葳公司外銷業
      務推展及文書處理業務，高雯娥自88年7月5日起至90年8
  　　月3日止係擔任瓏葳公司能源影音部門高級專員及負責國
    　外業務，均係受瓏葳公司委任處理事務之人，有瓏葳公司
      新進人員規約書、員工服務契約、著作權歸屬契約書、離
      職申請書、離職證明書、離職員工清冊各一紙在卷可稽，
      並據被告甲○○、乙○○於本院審理中、被告高雯娥於偵
      訊中坦承不諱。
　　(二)證人即瓏葳公司總經理劉宏川、職員杜金珠於原審審理時
  　　到庭證述裕砷公司非瓏葳公司之子公司或關係企業（見原
      審卷二第41、56頁），證人瓏葳公司財會部門主管經理李
      美玲亦於偵訊中亦同上之陳述（見偵一卷第106頁），而
      辦理裕砷公司登記之劉美華於偵訊中證稱：當初廣勝公司
      之營業項目係透過內銷銷售瓏葳公司庫存，劉宏川曾要其
      將該公司註銷或轉讓，因該公司已2年沒有營業，由劉宏
      川授權由劉美華全權處理，其因註銷要花兩萬多元，故以
      轉讓方式處理，出讓股東及受讓股東都知情，因為大家都
      是親戚，瓏葳都是甲○○、劉宏川與我創立起來，廣勝又
      是在賣瓏葳的東西，所以是不是關係企業，我沒有辦法判
      斷，但是轉讓廣勝是基於瓏葳的考量等語（見偵1卷第193
      、194頁），此亦有裕砷公司之廠商基本資料載明裕砷公
      司之前身係廣勝公司，於90年3月22日登記設立甚明（見
      原審卷一第66頁）。然依起訴事實係指：被告乙○○於89
      年11月16日以電子郵件向瓏葳公司客戶RODMAN公司謊稱：
      瓏葳公司產品改由即裕砷公司生產，並由裕砷公司出貨，
      要求RODMAN公司改向裕砷公司下訂單，又於同年月24日假
      瓏葳公司名義，傳真向瓏葳公司客戶OUTIROR公司訛稱：
      「瓏葳公司已提昇至生產網路產品，關於POWER ACCESSOR
      IES、CONSUME PRODUCTS、TELECOM EQUIPMENTS 等產品生
      產線已轉交由即裕砷公司生產等不實之內容，謊騙OUTIRO
      R公司轉向裕砷公司下訂單等語，然查89年11月間，裕砷
      公司尚未設立，仍屬廣勝公司的名義登記，如被告甲○○
      、乙○○果真欲攔截訂單要求RODMAN公司、OUTI ROR公司
      轉向裕砷公司訂貨，何以於裕砷公司未登記設立前，即急
      以電子郵件通知轉向裕砷公司訂貨？被告等又如何以「裕
      砷公司」之名義進行交易？顯悖常理。況國際買賣常以信
      用狀作為付款方式，此為本院所知悉之事實，按信用狀（
      Letter of Credit，L/C）係凡銀行應購貨人之申請，而
      給予售貨人之正式證明書，表示同意允許售貨人在特殊條
      件之下及規定下，開發合於法定格式之匯票，而對此項匯
      票予以兌付。簡言之，信用狀為開狀銀行，對於信用狀之
      受益人（即售貨人）所提示，符合信用狀條款的跟單匯票
      履行付款或承兌或讓購的承諾書信。此亦為證人杜金珠於
      原審時證稱：瓏葳公司對於國外客戶收款方式之一即開信
      用狀等語甚明（見原審卷二第45頁），則縱認ROMAN公司
      、OUTIROR公司欲轉向裕砷公司訂貨，然裕砷公司既尚未
      登記設立，則RODMAN公司、OUTIROR公司根本無從查核裕
      砷公司之信用狀況，衡理其等是否願意進行交易已非無疑
      ，況申請開發信用狀時「信用狀受益人」又如何登載？亦
      有可疑。且證人即瓏葳公司之監察人亦為劉宏川之大嫂林
      碧燕於原審審理時證稱：89年11月劉宏川、劉美華、劉陽
      明等人在我家開會，劉宏川提出要投資甲○○兩百萬元開
      新公司（見原審卷二第75頁），證人即劉宏川之胞姊張劉
      美櫻亦證稱：甲○○有跟我提過他要辭職，劉宏川要投資
      200萬元，劉宏川他說不要擔心，他已經安排好，因為甲
      ○○要開公司，他要甲○○寫報告給他看（同上卷第78頁
      ），復經證人劉宏川之胞兄劉陽明、瓏葳公司之管理部經
      理亦為甲○○之阿姨劉美華於本院審理時結證稱：我在89
      年11月聽過劉宏川表示要投資甲○○200萬新設公司，證
      人劉美華更稱：有一次我跟我先生去甲○○家，有看到甲
      ○○針對新設公司所提給劉宏川的營運計劃書（見本院卷
      第68、70頁）等語，均互核一致，按證人林碧燕、張劉美
      櫻、劉陽明、劉美華，均為劉宏川之親戚或在瓏葳公司擔
      任職務，應無迴護被告甲○○而不實陳述之理，其等所陳
      應可採信。綜上以觀，可見被告甲○○辯稱：其於89年11
      月間向劉宏川提出離職，劉宏川表示願投資200萬，希望
      新公司能配合瓏葳業務及產品區隔，將消費性電子產品改
      由新公司接單，其係依指示進行規劃，並指示乙○○展開
      相關通知作業。其未曾與RODMAN、OUTIROR交易，其於89
      年11月指示乙○○發送電子郵件後，即未再與該兩家公司
      聯繫交易事宜，亦無接受該兩家公司訂單等語，即非無憑
      。則被告乙○○於2000/11/16、2000/11/24分別以電子郵
      件、傳真向RODMAN、OUTIROR公司通知表示網路產品使用
      瓏葳公司名義，消費性電子產品將使用裕砷名義等內容（
      見原審卷一第231、230頁，主觀上即無背信之犯意。
    (三)公訴人雖另舉2000/12/28、2000/11/30、2000/11/29、20
      00 /11/30電子郵件認被告乙○○確有寄發電子郵件向瓏
      葳公司客戶RODMAN、OUTIROR公司認被告等攔截告訴人客
      戶訂單等語。惟按刑事審判為發現實質之真實，採直接
      審理及言詞審理主義，法院憑直接之審理及言詞之陳述，
      獲得態度證據，形成正確之心證，以為證據證明力之判斷
      ，若證人以書面代替陳述，或單純之信函內容，法院無從
      依直接及言詞審理加以調查，尤不可能使當事人對之行使
      正當法律程序所保障之詰問權，自不應認具有證據能力（
      最高法院92年台上字2720號判決參照）。經查：上揭電子
      郵件之寄件人或收件人電子郵件信箱均為Monika@long-we
      ll.com，此業據被告乙○○供稱：該Monika@long-well.
      com電子郵件信箱係其所使用，其英文名字為Monika，確
      曾經受被告甲○○指示以電子郵件告知RODMAN、OUTIROR
      公司部分瓏葳公司之產品將改以USANCE公司名義（即裕砷
      公司）生產等語（見偵五卷第25頁、偵二卷第41頁反面，
      原審卷一第184頁），此為被告甲○○所不否認，並有上
      開電子郵件列印本附卷可按。惟其中2000/12/29、2000/1
      1/30非別係Vera Chen、Chen Kelly寄送予Monika，前者
      內容係指：要求Monika提供Usance樣品、報價，後者則是
      因為公司變更名稱，故取消原來P.O.0000000-0、P.O.000
      0000-0兩訂單，並等顧客給予Usance新密碼（見原審一卷
      第232、236頁）。另就2000/11/30、2000/12/28日由被告
      乙○○分別寄發給Vera Chen、isabe lla，前者其內容為
      ：我將寄送樣品，後者則為：有關訂單號碼31386、31387
      號產品印刷及交貨事宜（見原審卷一第232頁、偵三卷告
      證16）。惟查，被告甲○○與證人劉宏川確曾於89年11月
      間就投資新公司計劃召開會議，已如前述，被告甲○○認
      為消費性電子產品轉由裕砷公司出貨而令被告乙○○通知
      RODMAN、OUTIROR進行訂貨事實，主觀上難認有何背信犯
      意；再者，瓏葳公司設有電子郵件監視系統，此業據證人
      劉宏川於原審審理時陳述明確（見原審卷二第52頁），此
      亦為被告甲○○、乙○○供稱所知悉（見原審卷二第108
      、110頁），如被告甲○○、乙○○欲攔截瓏葳公司訂單
      ，則何以甘冒被輕易查獲之風險而使用瓏葳公司內之網路
      信箱作為聯絡工具？顯不合理甚明；況上開電子郵件僅係
      被告乙○○（Monika）之寄發或收件之信函，雖其中內容
      涉及向RODMAN、OUTIROR寄送樣品、訂貨事宜，但無其他
      證據足證被告等確以此種方法攔截原屬於瓏葳公司之訂單
      ，依上開判決意旨，亦難僅就其書面內容即推認RODMAN、
      OUTIROR公司確實已將訂單移轉予裕砷公司。
    (四)至於證人即瓏葳公司之職員盧麗珊於原審證稱：於90年在
      之香港電子展與OUTIROR公司職員見面，該公司同意要下
      單給瓏葳公司，故其回國後即開始追單，其向OUTIROR公
      司追了兩、三個禮拜後還是沒有追到訂單，故其打電話向
      OUTIROR公司確認，然OUTIROR公司稱已經下單了，其告知
　　　尚未收到，請代為查詢，後來OUTIROR公司即以電子郵件
      回復其查詢的結果，該公司已向瓏葳公司訂貨，然依據被
　　　告乙○○前揭傳真信函，已轉向USANCE公司訂購10000個
  　  產品，關於LW117型號產品，其以5張訂單向USANCE公司訂
　　　購10000個等語（見原審卷二第97、98頁）。然查，依上
      開所述，其係於90年香港電子展與OUTIROR公司職員見面
      ，該公司同意要下單給瓏葳公司，證人唐麗珊亦證稱：90
      年香港電子展係於90年10月舉行，我是在電子展之後追單
      （見原審二卷第99頁），此觀諸OUTIROR公司寄發予唐麗
      珊關於確認已轉向USA NCE公司訂購10000個產品，關於LW
      117型號產品之電子郵件記載時間係2001/11 /15、2001/1
      1/19甚明，有電子郵件列印本二件附卷可按（見第偵五卷
      第6、7頁）。而被告甲○○、乙○○係分別於90年3月14
      日、90年7月20日離職，且查瓏葳公司與被告甲○○並無
      競業禁止約定，此亦為證人劉宏川所承認，則縱認被告甲
      ○○、乙○○於離職後取得OUTIROR公司之訂單，亦無背
      信可言；況告訴人認被告等攔截LW117型號產品訂單，僅
      係以上開OUTIROR公司寄發之電子郵件二件為憑，證人唐
      麗珊亦於原審時稱：我沒有辦法確認OUTIROR公司下單時
      間（見原審卷二第99頁），依上開判決意旨，自不能單憑
      信函內容而遽認被告等有此部分犯罪。
    (五)又關於WHISTLER公司部分，被告甲○○坦承確有出貨予
      WHSTLER公司，惟辯稱：於WHISTLER公司部分係其離職後
      ，因該客戶只信任他，擔心瓏葳公司無法順利出貨，才把
      單下給其處理，其認為不需要瓏葳公司之同意，其係中間
      人，必須支付貨款給瓏葳公司，但其沒有那麼多錢，故向
      劉慶祥借錢買支票付給瓏葳公司。故那張票是委由劉慶祥
      去申請。並且事後其把貨款交給瓏葳公司，瓏葳公司也接
      受，並開立收據，WHISTLER該批訂單，係由裕砷公司轉來
      之事，瓏葳公司均知悉。經查，經本院提示被告甲○○於
      原審提出之瓏葳公司出具收據記載：茲收到USANCE INNP
      VATIVE PRODUCTS LTD支付PP350（WHISTLER　350W DC TO
      AC POWERINVERTER）3000PCS貨款美金支票2張共美金五萬
      一千八百元整（見原審卷一第99頁），證人劉美華證稱：
      有看過瓏葳公司這樣收據格式，收據上之印章是瓏葳公司
      印鑑章，印章必須經由劉宏川或馮秀梅批核才可用印，我
      只看到WHISTLER下給裕砷公司，裕砷公司下給瓏葳公司，
      由瓏葳公司生產出貨，依照我對瓏葳公司的了解，這些都
      是瓏葳公司合法的工作程序，我有看到瓏葳公司針對WHIS
      TLER授權生產作業流程，這個授權馮秀梅簽核，我哥哥不
      知道，馮秀梅可能簽太多文件，所以不記得他曾經授權過
      交易（見本院卷第69-71頁），則同案被告高雯娥於偵查
      時所陳：甲○○離職後，我有送總經理室簽核，簽核下來
      我再交給主管，由主管人員處理，他們有訂貨，才會有出
      貨說明等語（見偵二卷第35、37頁反面），即屬可信，既
      然瓏葳公司明知WHISTLER公司之訂貨係由裕砷公司接單，
      並下單由瓏葳公司生產出貨，被告等自無隱匿、攔截WHIS
      LER訂單情形；而依本件交易模式，接單人既為裕砷公司
      ，由瓏葳公司生產出貨，則裕砷公司交付貨款予瓏葳公司
      自屬事理之當然，則被告甲○○向劉慶祥購買支票支付貨
      款，自無不法，瓏葳公司亦無損害可言，此有華僑銀行支
      票影本可憑（見原審卷一第87頁）。至於告訴人所指託運
      指示文件上之託運人遭塗抹，此經被告等否認係其等所為
      ，況本件交易既為瓏葳公司所明知，亦符合其內部授權作
      業程序，被告等並無塗抹運送人記載之必要，此亦不影響
      本件之認定，併予敘明。
五、綜上，公訴意旨雖認被告甲○○、乙○○犯刑法第342條背
    信罪，惟依卷附證據，不能形成本院對於被告等有罪認定之
    確切心證，且檢察官亦不能提出其他足資證明被告等犯罪之
    積極證據或證明方法，既不能證明被告等犯罪，揆諸前開法
    條、判例意旨，應為無罪之諭知。原審未能詳查，以不具證
    據能力之電子郵件及告訴人片面所指，遽予被告甲○○論罪
    科刑，即有未洽。被告甲○○上訴指摘原判決此部分不當為
    有理由，檢察官此部分上訴則無理由，應由本院將原判決關
    於被告甲○○部分撤銷，諭知甲○○無罪判決。至被告乙○
    ○部分，原審諭知無罪，核無不合，檢察官此部分上訴，核
    無理由，應該駁回。
據上論斷，應依刑事訴訟法第369條第1項前段、第364條、第368
條、第301條第1項，判決如主文。
本案經檢察官蔡薰慧到庭執行職務。
中　　華　　民　　國　　94　　年　　8 　　月　　26　　日
                        刑事第十五庭審判長法　官 蔡永昌
                                    　　　法　官 張正亞
　                                  　　　法　官 陳榮和
以上正本證明與原本無異。
不得上訴。
                        　　              書記官 劉麗芬
中　　華　　民　　國　　94　　年　　8 　　月　　29　　日
